【裁判字號】    99,消債抗,85
【裁判日期】    990810
【裁判案由】    聲請免責
【裁判全文】
臺灣板橋地方法院民事裁定            99年度消債抗字第85號
抗  告  人  甲○○
上列當事人因消費者債務清理事件聲請免責，抗告人對於民國99
年5 月11日本院99年度消債聲字第19號裁定提起抗告，本院裁定
如下：
    主    文
原裁定廢棄。
抗告人甲○○應予免責。
    理    由
一、抗告意旨略以：
  (一)抗告人投保新光吉祥如意終身壽險與新光防癌健康壽險時，
    ，年僅18歲，皆係母親林玉華為抗告人之保障而投保，全數
    保費亦皆由母親所繳納，況抗告人係於原審諭令抗告人提出
    保險契約，抗告人向母親詢問後始知有上開投保事宜，又抗
    告人並非法律專業人士，誤認財產乃指現金，不知保單亦有
    其財產價值，方未將保單列入財產及收入狀況說明書，經原
    審闡明，知曉上開保單為財產後，已如實陳明，並無隱瞞之
    意。
  (二)抗告人於民國87年間持有燁興企業股份有限公司股票2 張，
    惟該公司營運出現問題，該股票已成壁紙，抗告人並無理會
    尚有股票存在，況抗告人僅持有該公司之2 張股票，抗告人
    係向國稅局申請財產清單後，始知名下尚有燁興企業股份有
    限公司股票，並據實陳報，並非蓄意隱匿清算之財產。
  (三)抗告人原所任職之公司，得知抗告人負債之事後，惟恐公司
    名譽受損，抗告人被迫於96年7 月20日離職，嗣後公司才收
    到法院於96年7 月24日發文之扣薪通知，抗告人早就離職，
    抗告人實無推卸清償責任之意。爰依法提起本件抗告，請求
    廢棄原裁定，並准予抗告人免責等語。
二、法院為終止或終結清算程序之裁定確定後，除別有規定外，
    應以裁定免除債務人之債務。」、「法院裁定開始清算程序
    後，債務人有薪資、執行業務所得或其他固定收入，而普通
    債權人之分配總額低於債務人聲請清算前2 年間，可處分所
    得扣除自己及依法應受其扶養者所必要生活費用之數額者，
    法院應為不免責之裁定。但債務人證明經普通債權人全體同
    意者，不在此限。」、「債務人有下列各款情形之一者，法
    院應為不免責之裁定。但債務人證明經普通債權人全體同意
    者，不在此限：一、於7 年內曾依破產法或本條例規定受免
    責。二、隱匿、毀損應屬清算財團之財產，或為其他不利於
    債權人之處分。三、捏造債務或承認不真實之債務。四、因
    浪費、賭博或其他投機行為，致財產顯然減少或負擔過重之
    債務，而生開始清算之原因。五、於清算聲請前1 年內，已
    有清算之原因，而隱瞞其事實，使他人與之為交易致生損害
    。六、明知已有清算原因之事實，非基於本人之義務，而以
    特別利於債權人中之1 人或數人為目的，提供擔保或消滅債
    務。七、隱匿、毀棄、偽造或變造帳簿或其他會計文件之全
    部或一部，致其財產之狀況不真確。八、故意於財產及收入
    狀況說明書為不實之記載，或有其他故意違反本條例所定義
    務之行為。」，本條例第132 條、第133 條、第134 條分別
    定有明文。參照本條例立法總說明「為賦予不幸陷於經濟困
    境者重建復甦之機會，本條例在更生及清算程序，均設有免
    責之機制。......在清算程序終止或終結後，法院應以裁定
    免除債務人債務。但為避免債務人濫用免責制度，產生道德
    危機，對於不免責之事由併予嚴謹之限制，債務人如有規定
    之事由，如隱匿財產等不誠實之行為，或浪費、賭博等不當
    行為，法院即不予免責。」，是本條例之立法目的，在兼顧
    債權人、債務人雙方之利益，使陷於經濟上困境之消費者得
    以清理債務，利用此兩種不同程序妥適調整債務人與債權人
    及其他利害關係人間之權利義務關係，使債權人能獲得公平
    及最低額度之受償，並避免債務人因債務纏身，而無法重建
    經濟生活。
三、經查：
  (一)抗告人於95年間任職昱慶誠工藝有限公司，薪資所得為新台
    幣（下同）170,357 元，於96年間分別任職台灣雀巢股份有
    限公司、昱慶誠工藝有限公司，薪資所得共計為115,720 元
    ，有財政部台灣省北區國稅局95、96年度綜合所得稅各類所
    得資料清單在卷可稽（見本院97年度消債清字第49號卷第31
    、32頁），是抗告人於聲請清算前2 年間收入數額為286,07
    7 元。另參酌抗告人於97年消債清49號所附財產及收入狀況
    說明書，抗告人每月必要支出為7,900 元，故其清算前2 年
    之最低生活必要費用應為189,600 元【計算式：7,900 ×24
    =189,600】，則抗告人聲請清算前2 年內收入扣除必要支出
    之生活費用後，尚餘96,477元【計算式：286,077-189,600=
    96,477】，惟本件普通債權人於抗告人聲請清算後，尚有
    708,367 元金額得以分配（詳見97年度執消債清字第10號卷
    第207 頁），因此，本件並無消費者債務清理條例第133 條
    前段所規定：「法院裁定開始清算程序後，債務人有薪資、
    執行業務所得或其他固定收入，而普通債權人之分配總額低
    於債務人聲請清算前2 年間，可處分所得扣除自己及依法應
    受其扶養者所必要生活費用之數額者，法院應為不免責之裁
    定。」之情事。
  (二)抗告人主張投保新光吉祥如意終身壽險與新光防癌健康壽險
    時，不知保單係屬財產價值，方未將保單列入財產及收入狀
    況說明書，並非惡意隱瞞等語。經參酌原審97年度消債清第
    49號卷證資料（參見本院97年消債清字第49號卷第21頁)，
    原審並未命抗告人陳報其所有保險單（含以本人及父母為要
    保人或受益人之人壽保單及儲蓄性、投資性保單）等相關資
    料，況抗告人收受本院98年2 月17日板院輔97執消債清字第
    10號函後，即於98年3 月20日陳報保單資料（參見本院97年
    度執消債清字第10號卷第37頁、53頁) ，足認抗告人應無隱
    瞞上開保單之意。又抗告人係於98年8 月11日收受本院執行
    處板院輔97執消清字第10號函，始知上開保險契約業經本院
    依職權解除，並命第三人新光人壽保險股份有限公司將上開
    保險契約保單價值準備金解交，有抗告人所提之呈報狀在卷
    可參（見上開案卷第151 頁），是原審以抗告人知悉保單解
    約後得領取解約金為由，認定抗告人稱其認知財產為一般動
    產，不包括保單等語，乃實屬卸責之詞，尚有未洽。
  (三)再者，參酌抗告人於原審提出之富邦綜合證券證券存摺，抗
    告人最後一次賣出轉帳紀錄係89年4 月27日，其後交易紀錄
    均係附表合併資料、減資轉出、減資轉入等公司例行性的報
    表紀錄，並非買進賣出股票之交易紀錄，又抗告人持有燁興
    企業股份有限公司股票，經本院執行處予以變賣後，僅餘有
    4,237 元（參見本院97年度執消債清字第10號卷第142 頁)
    ，足見抗告人所稱股票價值不高，未注意尚有該股票之存在
    等語，應屬可採。況聲請人聲請清算時，提出財產歸屬資料
    清單資料，名下並未有任何財產（參見本院97年度消債清字
    第49號卷第33頁) ，堪認抗告人並非蓄意隱匿清算之財產。
  (四)末查，抗告人之債務係屬保證債務，亦無其他消費明細可供
    本院審酌，難認其有過度消費之情事。因此，本件債務人並
    無因浪費、賭博或其他投機行為，致財產顯然減少或負擔過
    重之債務，而生開始清算之原因之情事。
四、綜上所述，抗告人並無消債條例第133條、134條不予免責之
    事由，故原審認抗告人有消債條例第134 條第2 款所規定「
    隱匿應屬清算財團之財產」及第8 款「故意於財產及收入狀
    況說明書為不實之記載」之情事，而裁定抗告人不予免責，
    容有未洽，抗告意旨指摘原裁定不當，求予廢棄，應認為有
    理由，爰將原裁定廢棄，並依上開規定裁定本件債務人免責
    ，爰裁定如主文。
五、據上論結，本件抗告為有理由，爰依消費者債務清理條例第
    11條第2 項、第15條，民事訴訟法第492 條，裁定如主文。
中    華    民    國    99    年    8     月    10    日
                  民事第二庭  審判長  法  官  陳麗玲
                                      法  官  張筱琪
                                      法  官  連育群
上為正本係照原本作成
本裁定不得再抗告
中    華    民    國    99    年    8     月    10    日
                                      書記官  溫婷雅

司法院資訊處製作；財團法人民間司法改革基金會備份。
